臺灣高等法院臺南分院刑事判決
上　訴　人
即　被　告　丁 ○ ○
選任辯護人　詹 俊 平　律師
上　訴　人
即　被　告　戊 ○ ○
指定辯護人　本院公設辯護人　甲 ○ ○
上列上訴人因強盜案件，不服臺灣雲林地方法院93年度訴字第66
9號中華民國94年4月15日第一審判決（起訴案號：臺灣雲林地方
法院檢察署93年度偵字第4525號），提起上訴，本院判決如下：
    主  文
原判決撤銷。
戊○○、丁○○共同意圖為自己不法之所有，攜帶兇器，以脅迫
至使不能抗拒，而取他人之物，均累犯，各處有期徒刑肆年。扣
案之西瓜刀壹把沒收。
    事  實
一、戊○○前因麻藥、煙毒、槍砲等案件，為臺灣雲林地方法院
    定應執行有期徒刑4年確定，經送監執行，自民國82年11月
    16 日刑期起算，指揮書執畢日期為86年10月6日，嗣於84年
    4月6日縮短刑期假釋出獄，縮刑期滿日期為86年9月26日。
    惟戊○○於假釋中，仍不知收斂，又因槍砲案件，經本院判
    處有期徒刑4月確定，經送監執行，自86年11月15日刑期起
    算，前開假釋經撤銷後，接續執行殘刑，指揮書執畢日期為
    89 年9月17日，嗣於88年11月16日縮短刑期假釋出監，於89
    年7月23日縮短刑期假釋期滿，其未執行之刑，以已執行論
    。丁○○則因搶奪案件，經本院判處有期徒刑6月確定，經
    送監執行，於93年8月25日執行完畢。
二、戊○○、丁○○經前開入獄矯治後，均不知悔改，因缺錢花
    用，竟基於意圖為自己不法所有之犯意聯絡，由戊○○攜帶
    其所有客觀上足以對人之生命、身體、安全構成威脅而具有
    危險性，可供兇器使用之西瓜刀1 把，並頭戴可下拉式之毛
    織全罩式頭套（戊○○已在事前裁剪出兩個圓洞，以方便目
    視。未扣案），丁○○則騎車號UTG -388號輕型機車搭載戊○○，於93年11月9 日19時10分許，駛至雲林縣崙背鄉枋南
    村新庄59號乙○○、丙○○兄弟所開設之雜貨店門前，戊○○下車後，遂拉下頭套、手持上開西瓜刀進入雜貨店內，丁○○則為免遭人日後指認人車，即往前騎約20公尺之陰暗處
    後，未熄火停車伺機接應戊○○。戊○○進入店內後，隨即
    舉起西瓜刀喝令當時正坐在店內觀看電視的乙○○、丙○○
    「不要動！把錢拿出來！」等語，以此脅迫方式至使乙○○
    、丙○○不能抗拒，便告知戊○○錢財放置在店內收銀機內
    。惟因戊○○無法順利打開收銀機，乙○○即趁隙朝店門口
    走去欲向外求援，戊○○見狀，即向乙○○恫稱：「你再走
    出去，我就要砍你弟弟」等語，並舉起西瓜刀作勢要揮砍丙○○，乙○○因擔心丙○○安危，遂又退入屋內，戊○○即
    接續以此脅迫方式（檢察官起訴書誤載為強暴方式），至使
    乙○○、丙○○不能抗拒，而逕自收銀機內強盜取得新臺幣
    （下同）100元紙鈔1張，得手後隨即快步離去，並坐上在外
    接應之丁○○機車後座後逃逸，所得款項，由戊○○於當日
    購買毒品施用（所涉施用毒品罪嫌，業經裁定送觀察、勒戒
    執行）而花用罄盡。嗣警方據報後，循線於同日21時許，在
    雲林縣崙背鄉崙前村崙前8 巷14號查獲戊○○，並扣得西瓜
    刀1把；又於同日22時許，在雲林縣崙背鄉○○村○○路109
    之2號查獲丁○○，而查悉上情。
三、案經雲林縣警察局西螺分局報請臺灣雲林地方法院檢察署檢
    察官偵查起訴。
    理  由
一、被告戊○○部分：
    上揭戊○○進入雜貨店內強盜之事實，業據被告戊○○於原
    審及本院審理時供承不諱，核與證人乙○○、丙○○於原審
    審理時所證述之情節相符，並有卷附之照片9幀（警卷第17
    至18頁、偵卷第32至34頁）及扣案之西瓜刀1把可稽。公設
    辯護人雖辯稱：強盜罪嫌之成立，必須是行為人意圖為自己
    或第三人不法之所有，以強暴、脅迫、藥劑、催眠術或他法
    ，至使不能抗拒，而強取他人之財物者，始會構成。故可知
    強盜之行為方式，雖有多種，然皆須達於「至使不能抗拒之
    程度」，即至使被害人處於不能抗拒或難以抗拒之程度，因
    而致使被害人喪失抗拒之能力或表意之自由，而不能保有其
    財物或財產上利益之現實支配力，始足當之。本件依證人即
    被害人乙○○、丙○○於審理時之證述可知，被害人乙○○
    、丙○○當時並未達不能抗拒之程度，只是因為他們已經認
    出被告戊○○就是他們表叔，應該不會真的傷害他們，而且
    收銀機內並沒有多少錢，所以不願意反抗而已；且被害人乙○○、丙○○兄弟兩人，分別為30歲、23歲之年輕人，兩人
    之身材、體型又遠比被告戊○○高大，被告戊○○已40多歲
    ，身材矮小，被告戊○○是否能壓制住被害人乙○○、丙○○兩人之反抗能力，顯然可疑；雖被告戊○○當時持有西瓜
    刀1把，但被告戊○○持刀與被害人乙○○、丙○○之間的
    距離，都有相當的長度，而且本件案發地點為被害人熟悉的
    屋內，該屋內也有許多其他器物，被害人若想反抗，隨手拿
    一些罐頭丟擲被告戊○○，或用藤椅、塑膠椅與被告戊○○
    格鬥，應非難事；再由本件過程中，被告戊○○根本無法控
    制被害人乙○○走出店外求救，或任由被害人丙○○退到藤
    椅後面，距離略遠距離，都可以顯示被告戊○○當時並沒有
    掌握絕對優勢，壓制被害人之反抗能力，是被告戊○○之行
    為，應僅成立刑法第346條第1項之恐嚇取財罪嫌等語。惟：
  (一)按刑法上恐嚇取財罪之「恐嚇」，固係指以危害通知他人，
    使該人主觀上生畏怖心之行為，然此危害之通知，並非僅限
    於將來，其於現時以危害相加者，亦應包括在內。因是，恐
    嚇之手段，並無限制，其以言語、文字為之者無論矣，即使
    出之以強暴、脅迫，倘被害人尚有相當之意思自由，而在社
    會一般通念上，猶未達於不能抗拒之程度者，仍屬本罪所謂
    「恐嚇」之範疇。至於危害通知之方法，亦無限制，無論明
    示之言語、文字、動作或暗示之危害行為，苟已足使對方理
    解其意義之所在，並足以影響其意思之決定與行動自由者均
    屬之。故其與強盜之區別，端在所為之強暴、脅迫，其於社
    會一般通念上，是否足以抑制被害人之意思自由，至於不能
    抗拒，以為財物之交付為斷，而行為人究須使其行為達於何
    種程度，被害人始不能為抗拒或難於抗拒，應採客觀標準，
    即以行為之性質及行為當時存在之具體情狀為決定之準據，
    至被害人實際上有未抗拒，則非所問（最高法院30年上字第
    3023號判例參照）。
  (二)經查，證人即被害人乙○○於原審審理時證稱：（請詳述案
    發前後經過？）那天晚上7點10分左右，我和我弟弟在店裡
    面看新聞，然後就聽到有1部機車騎過去並且停在外面，之
    後就有1個人走進來，機車再騎走，然後就看到戊○○戴頭
    套（只看到眼睛，整個頭罩住）走進來，進來之後才把刀亮
    出來；（你說進來之後才把刀拿出來何意？）就是戊○○走
    進來的時候，右手反手下垂拿著西瓜刀（當時我還看不清楚
    是什麼東西），再把西瓜刀平舉在胸前，並開口要我們把錢
    拿出來，當時戊○○距離我們各約1公尺左右（我們看到戊○○進來的時候我們兩個就站起來了，我們是比鄰站著），
    我和我弟弟表示身上沒有錢，要錢到收銀機去拿。結果戊○○就轉身走向收銀機，收銀機就在我的前方，距離我大約2
    點6米（證人在原審當庭比畫，經通譯當庭測量），戊○○
    不太會開收銀機，就是趁這個空檔，我就到店門口外的一、
    二步，那時候就看到丁○○在那邊，我就用左手食指指著丁○○，此時戊○○就說你再走出去我就要砍你弟弟，我就轉
    身又走回店內，並告訴戊○○說錢就在收銀機裡面，因為他
    還是不太會開；（他講完說把錢拿出來你的反應？）看到刀
    會害怕；（你覺得當時若不把錢拿出來，你心理是否會想他
    是否會拿刀砍你？）應該不會，因為看起來他就是要錢；（
    那個時候你是否可以反抗？）可能可以，但是看到刀就不敢
    ，會怕；（再問你一次，那時候是不能反抗，還是不敢反抗
    ？）應該可以反抗，因為我還有走到外面去，我想家裡也沒
    有很多錢；（你從店外走回店內，並告訴戊○○錢在收銀機
    裡面時，你距離他多遠？）（證人乙○○當庭比畫，通譯當
    庭丈量約2米1）；（在戊○○行搶的過程中，戊○○有無作
    勢要砍人的動作？）有，就在他叫我不要走出去否則他要砍
    我弟弟的時候，他向著我弟弟，右手拿著刀舉在頭部的位置
    ；（他距離你弟弟多遠？）大概這個法庭2塊地板的距離（
    當庭比畫，經通譯測量，為90公分）；（你為何聽到戊○○
    說如果你再走出去，他就要砍你弟弟這句話，你人又轉身回
    到店裡面？）因為我會擔心我弟弟等語；證人即被害人丙○○亦證述：（你們那時候沒有反抗，是你們不想反抗還是不
    能反抗？）沒有這種經驗，所以當時候太緊張，就沒有去反
    抗，如果不緊張的話，應該可以反抗，他的刀子距離我還有
    一點距離，而且中間還有隔著藤椅；（你們在何時認出蒙面
    的人就是戊○○？）我哥哥在他進來之後，有要走出門外，
    後來我哥哥先開口叫他叔叔不要這樣，當時我哥哥應該已經
    認出來，我是聽到我哥哥叫他叔叔之後，我才認出來；（你
    當時是否覺得他有可能拿刀子砍你？）我不知道，我沒有想
    那麼多；（在他整個行搶過程中，他刀子如何拿？）刀子有
    舉起來，在他的頭部位置左右；（你在檢察官面前說他有把
    刀子舉高，準備要揮的樣子？）這個是在我哥哥要跑出去的
    時候，他為了不讓我哥哥跑出去求救，所以他就對著我拿刀
    ，有作勢要揮的樣子，但是動作不大；（在那個時候，他如
    果真的要砍你，有無辦法反抗？）應該是可以，因為後面還
    有空間可退，而且中間還有隔著藤椅；（你剛剛說戊○○持
    刀距離你有一點距離，你所謂的距離？）（當庭比畫，經通
    譯當庭丈量為70公分）；（你跟戊○○為何會隔著1張藤椅
    ？）因為我本來是坐在那張藤椅上，後來我看到戊○○走進
    來，手上還拿1把刀，我就往後退一步，移到椅子後面；（
    為何要移到椅子後面？）這樣感覺有點距離，比較安全等語
    （均見原審卷第135頁至154頁、94年1月31日審判筆錄）。
  (三)由證人乙○○、丙○○上開證述可知，被告戊○○持西瓜刀
    （該把西瓜刀業經原審（原審卷第185頁）及本院（本院卷
    第102頁）當庭勘驗，測得其總長度為51公分，刀刃部分39
    公分，手把部分12公分）進入屋內後，即手舉西瓜刀平舉在
    胸前，喝令距其各僅有約1公尺距離之被害人乙○○、丙○○把錢交出來，姑不論乙○○、丙○○是否有退縮抵抗的空
    間（由卷附現場照片觀之，雜貨店內四周盡是物架、貨品，
    空間上並不寬闊），以如此短的間隔距離，即令被害人乙○○、丙○○兩人在人數上、年紀上甚或身材方面，較諸被告
    戊○○更為優勢，被告只要稍微縱步向前，亦可輕易刃及乙○○、丙○○（即使丙○○與被告戊○○間隔有1把低矮的
    藤椅），乙○○、丙○○之生命、身體顯已置於隨時可能受
    到威脅的高度風險之下，以此行為當時所存在之客觀具體情
    狀，已足以認為被害人已達不能抗拒或難於抗拒之程度，而
    嗣後被告戊○○為嚇阻乙○○出外求救，而向乙○○恫稱：
    「你再走出去，我就要砍你弟弟」等語，並舉起西瓜刀作勢
    要揮砍丙○○一節，斯時被告戊○○僅距丙○○約90公分，
    而乙○○也因憂慮丙○○生命安危，而依被告戊○○喝令退
    入屋內，被告戊○○之脅迫行為，客觀上已使被害人乙○○
    、丙○○達到不能抗拒或難於抗拒之程度，更不待言。至被
    害人乙○○雖證稱：那個時候我可能可以反抗，但是看到刀
    就不敢，會怕；我應該可以反抗，因為我還有走到外面去，
    我想家裡也沒有很多錢等語；證人丙○○亦證述：如果不緊
    張的話，應該可以反抗，因為他的刀子距離我還有一點距離
    ，而且中間還有隔著藤椅等語，惟強盜行為人所為之強暴、
    脅迫行為，達於何種程度下，被害人始不能為抗拒或難於抗
    拒，係採客觀標準，至被害人實際上有未抗拒，則非所問，
    已詳如前述，是只要行為人之行為性質及行為當時存在之具
    體情狀，已足以認定被害人於強盜行為當時是處於不能抗拒
    或難於抗拒之情狀，即應構成強盜罪，即令被害人曾有激烈
    之反抗，甚或行為人因被害人之抗拒而未得逞，或者被害人
    因所失財物不多或與行為人有親誼故舊關係，而不願冒生命
    危險抵抗，均無礙於強盜罪之成立。是辯護人以前開情詞，
    辯稱被告戊○○之行為僅構成恐嚇取財罪嫌等語，尚無足取
    。
二、被告丁○○部分：
    被告丁○○固坦承有於案發時間騎車號UTG -388號輕型機車
    搭載戊○○，前往雲林縣崙背鄉枋南村新庄59號乙○○、丙○○兄弟所開設之雜貨店門前，並在戊○○完成強盜行為後
    ，將戊○○載離現場等事實，惟矢口否認有何與戊○○共同
    強盜之犯行，辯稱：我並不知道戊○○要入內強盜，是因為
    戊○○跟我說要去向他親戚借錢，我才會載戊○○過去等語
    ；公設辯護人亦辯稱：同案被告戊○○自始至終均表示被告
    丁○○並不知情，強盜財物只是他個人的犯行，且被告丁○○將機車停在距離雜貨店一段相當之距離（不論是7、80步
    ，或是10幾公尺之距離），均顯然不能於同案被告戊○○搶
    得財物後，迅速接應載走戊○○，而且因為距離過遠，被告
    丁○○根本無法對在雜貨店內之丁○○通風報信，或於必要
    時提供相當助力，故從被告丁○○停放機車位置過遠一節以
    觀，應堪信被告丁○○並無把風、接應之行為。又由乙○○
    、丙○○兩人於原審審理時所為之證述可知，被告丁○○當
    時確實有將機車熄火，此顯與一般接應、把風之情不符，故
    無法認定被告丁○○有與被告戊○○共同強盜之犯行；更何
    況，被告戊○○對於被害人乙○○、丙○○家庭狀況、成員
    均極為熟悉，如果被告丁○○與戊○○兩人確實有共同犯案
    之故意，理當兩人一同下手，甚至就算一定得推由1人下手
    ，也應當由較年輕、較為敏捷、身材體型較好、被害人不認
    識之被告丁○○下手，才較容易成功，始為合理，本件正因
    為被告戊○○、丁○○當時並未做如此安排，故應堪信本件
    確實是同案被告戊○○之個人突發行為，與被告丁○○無關
    。退萬步言，倘經斟酌，仍然認為被告丁○○確實有與被告
    戊○○共犯強盜之故意與行為，因被告戊○○並未達到讓被
    害人乙○○、丙○○兄弟至使不能抗拒之程度，依所知輕於
    所犯之法理，允宜認定被告丁○○僅與被告戊○○共同成立
    恐嚇取財之罪嫌已足等語。然查：
  (一)被告兩人應係預謀犯案，而非臨時起意：被告戊○○、丁○○雖均於原審審理時辯稱：我們兩人騎機車出去遊玩，騎到
    一半發現沒油，戊○○就說要到他表哥家借錢加油，我們就
    到案發地點等語。惟查，被告戊○○先是於檢察官訊問時供
    稱：因為要回崙背鄉李日清住處，騎到那邊剛好沒有油，後
    來拿那100元去加油等語（見93年11月10日偵卷第9至12頁、
    檢察官訊問筆錄）；於檢察官聲請羈押而在法官面前則供稱
    ：我和丁○○最近都會出去夜遊，丁○○載我到自強大橋那
    裡後，告訴我沒有油了，我說那我們到我表哥那裡借100元
    等語（見93年11月10日法官訊問筆錄、聲羈卷第5頁反面）
    ；再於檢察官訊問時供陳：丁○○說沒油，我說要去表哥家
    借100元加油，但事後沒有加油。是丁○○載我回家後，我
    向李日清借機車去買海洛因，在買海洛因前，我在崙背鄉○○路中油加油站加50元等語（見93年11月18日檢察官訊問筆
    錄、偵卷第47至48頁、50至51頁）；又於原審審理時，以證
    人身分作證時證稱：案發當天，我在崙背鄉松本超市等丁○○，相約要騎機車去玩，丁○○帶我到台19線，本來要帶我
    到自強大橋去看施工，後來騎到一半，差不多到二崙鄉大同
    加油站左右，丁○○說機車沒有油，我就叫他繞回去，載我
    到親戚那邊去借錢，拿到的100元，我後來拿去買毒品等語
    （見94年1月28日審理筆錄、原審卷第102至119頁），就案
    發前兩人騎車欲前往之目的地、騎到何地時發現機車沒油等
    情，前後供述已見不一；而被告丁○○先是於檢察官面前供
    稱：戊○○說機車沒油，要找親戚拿100元加油等語（見93
    年11月10日檢察官訊問筆錄）；其後在檢察官訊問時又供稱
    ：（離開戊○○表哥家後，去哪裡加油？）我們去崙背鄉中
    油加油站加油，加80多元，錢是戊○○出的，加完油後我載
    他去松本超市；（為何戊○○說你沒有去加油？）有，同一
    日我有去；（經檢察官詢問戊○○有何意見後，戊○○答以
    ：那是不同天，搶的那天是我自己去的等語，被告丁○○方
    改稱）前一天他有騎我的機車去加油，加3、40元，去戊○○表哥家那天，我自己去加油的，前一天是我與戊○○一起
    去加油等語（見93年11月18日檢察官訊問筆錄、偵卷第47頁
    至51頁）；再於原審審理時供陳：我跟戊○○在松本超市會
    合後，戊○○說要去逛一下，他給我報路，後來我們就一直
    騎騎到自強大橋下來一點的保齡球館，那時機車就快要沒油
    了，我問戊○○有沒有錢，他說沒有，然後他就說不然騎到
    村莊，他要去找親戚借錢，保齡球館附近雖然有一個加油站
    ，但因為是戊○○叫我載他，我身上雖然有錢，但我認為應
    該是他出錢才對，後來我們沒有去加油，因為我嚇到，就趕
    快載他到松本超市；我在檢察官面前雖然有說在案發後我有
    去崙背鄉中油加油站加80元，錢是戊○○出的等語，但這是
    當時我緊張而亂說的；案發前一天，戊○○也沒有跟我借車
    等語（見94年1月28日審判筆錄、原審卷第128頁反面），對
    於案發後，是否有騎機車去加油、案發前一天被告戊○○是
    否向其借用機車等節，所供亦有不同，並見附和被告戊○○
    所述而為供述之情，且關於騎到何地時發現機車沒油、案發
    前一天被告戊○○是否向其借用機車等情，亦與前開被告戊○○所供有所出入；再者，被告丁○○供稱案發當天身上還
    有錢（於檢察官聲請羈押時，在原審訊問時供稱案發當時身
    上有700元）等語，則在發現機車沒油當時，加油站既在眼
    前不遠，為何不先行加油，再載被告戊○○前往親戚家「借
    錢」？縱然被告丁○○認為應由被告戊○○出油錢，為何不
    先行加油，在被告戊○○「借到錢」後，再向被告戊○○請
    求償還？又被告兩人既係因機車沒油而前往案發地點，在被
    告戊○○強盜100元現金後（不論被告丁○○是否知情），
    何以未即時前往加油？佐以被告戊○○作案時所穿戴已在事
    前裁剪出兩個圓洞之可下拉式毛織全罩式頭套以及所持西瓜
    刀1把等情觀之，均可認此係一樁事前策劃妥當之強盜案件
    ，所謂機車沒油一節，純屬子虛，是被告兩人上開所辯，其
    顯不足採至灼。
  (二)被告戊○○持作案用西瓜刀進入雜貨店內強盜，被告丁○○
    應係知情：被告丁○○對於被告戊○○攜帶西瓜刀前往案發
    地點一節，固然供稱其並不知情，惟就案發前，被告戊○○
    所持西瓜刀之置放地點一節，被告戊○○於檢察官初次訊問
    時業已供稱：（騎機車西瓜刀好放嗎？）放在腳踏處；（刀
    子為何放腳踏處？）答：「刀那麼長，不然要放那邊」等語
    甚詳（見93年11月10日檢察官訊問筆錄、偵卷第14頁），其
    以反質問之方式回應檢察官，語氣之堅定，可見一斑。嗣被
    告戊○○雖於同日檢察官聲請羈押時，於法官面前供陳：「
    ‥當時我的刀子藏在身上，丁○○根本就不知道」等語（見
    93 年11月10日訊問筆錄、偵卷第38頁反面），於原審審理
    時以證人身分接受交互詰問時亦為相同之陳證，然證人即被
    告戊○○所證：（你當時身上有無帶刀子？）有，即扣案之
    西瓜刀；（西瓜刀放在何處？）背後的腰部；（那把刀何時
    開始放在身上？）我出門就放在身上，為了防身；（你坐在
    機車時，是否也放在身上？）他借我大衣時，我就把西瓜刀
    放在胸前；（丁○○有無看到你有帶西瓜刀去？）沒有，他
    沒有看到；（那天從頭到尾是否都沒有看到？）我從雜貨店
    跑出來他就有看到；（你要進去之前丁○○有無看到你拿刀
    子出來？）沒有，他沒有看到，我是到雜貨店的時候才拔刀
    的；（你是進去以後才把刀子拿出來？）對；（你在進去之
    前你的刀子是否都放在你的胸部？）對；（你在剛跟丁○○
    會合時，你的刀子是插在何處？）內衣掀起來插在背後，內
    衣再蓋住；（丁○○給你大衣以後，你就把刀子移到胸前插
    著？）對，我是把大衣穿著之後，再把刀子移到胸前插著；
    （然後接著是否下車走到店門口，再把刀子拿出來？）對；
    （在這個過程中，丁○○有無看到你帶刀？）沒有看到。（
    你在松本超市等丁○○時穿何衣服？）短袖格子襯衫；（什
    麼顏色？）有綠色也有白色；（丁○○把大衣交給你穿的時
    候，丁○○在何處？）坐在機車上；（你在穿大衣時，你站
    在何處？）站在機車旁邊；（旁邊的何處？）機車的右邊，
    就站在丁○○的右後方；（你跟丁○○離多遠？）我在機車
    後方離3尺，約2步等語，核與經原審隔離訊問（經被告丁○○同意放棄在場權）後，被告丁○○供稱：（你在案發之前
    有無看過他帶過那把西瓜刀？）沒有；（你是在何時才看到
    他帶那把西瓜刀？）是在他從那間雜貨店出來之後；（是因
    為從雜貨店出來時他手上拿1把西瓜刀？）對；（當天他為
    何要向你借大衣？）他說他沒有外套可以穿，叫我拿1件外
    套給他穿；（你當時都沒有看到他有帶1把刀子？）沒有；
    （戊○○打電話叫你出來到松本超市會合時，他穿何衣服？
    ）穿1件長內衣；（你所謂長內衣是指何樣衣服？）就是衛
    生衣；（何顏色衛生衣？）我不太清楚；（衛生衣有何花紋
    ？）素色沒有花紋；（你在松本超市碰到戊○○時，他手上
    或身上有無帶西瓜刀？）沒有；（你拿大衣給戊○○時，他
    人站在你的何處？）站在我的左邊；（那時你人在何處？）
    我坐在機車上；（所以你的意思是你拿大衣給戊○○時，戊○○是站在你機車的左邊？）是；（他穿這件大衣時，他站
    在何處？）我拿給他之後，他就直接穿上；（他穿大衣的時
    候他站在你機車左邊的何處？）就是要上機車的姿勢，一邊
    上機車一邊穿；（你有無看到他穿大衣上機車的樣子？）有
    ；（你有無看到戊○○穿大衣的時候，手上有做何動作？）
    他上機車之後就上拉鍊，他的胸口靠在我背上，看不清楚等
    語（以上均見94年1月28日審判筆錄、原審卷第99頁以下）
    ，就被告戊○○當日穿著、穿大衣時站立之位置等情節，均
    有不一，且依被告戊○○前開所供案發當日係臨時起意，攜
    帶西瓜刀是為了防身一語若係屬實情，則被告戊○○大可神
    情自然地攜刀出外遊玩，何須唯恐被告丁○○知情般地隱匿
    刀械，而大費周章地在大衣內移動西瓜刀？再者，就被告戊○○為何在檢察官面前說西瓜刀是放在機車腳踏處一節，戊○○雖證稱：那是我不想承認，是推託之詞。當時我以為可
    以把這件搶錢推給丁○○，後來我承認，我就不想推給他了
    。當時我本來想說刀子是他帶的，所以我才會說刀子是放在
    腳踏板等語，惟被告戊○○於警、偵訊之始，不僅否認犯案
    ，且自警訊伊始，即否認被告丁○○參與犯案，絲毫未見有
    何想要將責任推給被告丁○○之情，且被告戊○○既係持刀
    犯案之人，與案情本難脫其關係，供稱西瓜刀係置放於機車
    腳踏處等語，並無法脫其罪嫌，是被告戊○○上開所證，顯
    與常情不符，其迴護被告丁○○之情，甚為灼然。
  (三)依被告丁○○騎機車搭載被告戊○○抵達案發地點後之停車
    位置以及未熄火等待被告戊○○等情觀之，被告丁○○伺機
    接應被告戊○○之情至明：就被告丁○○搭載被告戊○○前
    往案發地點後之停車地點一節，被告丁○○於原審審理時供
    稱：（你們到雜貨店的時候，你機車停放在雜貨店多遠的距
    離？）2、30步吧；（為何不停在門口？）因為他說要去借
    錢，而我不認識，我怕他借不到錢，我被人家看到，會很丟
    臉；（你的意思是說要停在那麼遠的距離，是你自己要停在
    那麼遠，而不是戊○○要你停那麼遠？）我騎到雜貨店門口
    的時候就把戊○○放下車，然後我就在繼續往前騎到前面去
    ；（你說你把戊○○放下去的地方離雜貨店門口距離多遠？
    ）差不多5、6步等語，證人戊○○亦於原審審理時證稱：（
    你們到了雜貨店以後，你在進去前，你跟丁○○說了什麼話
    ？）我跟他說我要去借錢，叫他等我；（你們在講這句話時
    ，距離雜貨店門口有多遠的距離？）20公尺吧；（為何不停
    在門口？要離20公尺那麼遠？）因為我經過雜貨店看到我表
    哥不在裡面，只有他的兩個孩子乙○○、丙○○在裡面，我
    不想讓那兩個孩子知道，我帶朋友過去；（你為何不想讓乙○○跟丙○○知道你有帶朋友過去？）因為我不想讓庄裡面
    的人說我有在和吸毒的人在一起；（丁○○沒有問你說為何
    要離雜貨店這麼遠？）沒有等語（均見94年1月28日審判筆
    錄、原審卷第99頁以下），兩人就被告戊○○下車後，再由
    被告丁○○將機車往前騎約20公尺處停車一節，所述相符，
    並核與證人乙○○於檢察官訊問時及原審審理時所證：有聽
    到一部機車其過去並且停在外面，之後機車再騎走等語（見
    93年11月17日檢察官訊問筆錄、原審94年1月31日審判筆錄
    、原審卷第）、證人丙○○於警訊及檢察官訊問時所證：「
    有聽到機車停了又走」等語（見93年11月9日警訊筆錄、警
    卷第13頁）「聽到機車聲音，停一下又加油衝過去」等語（
    、93年11月17日檢察官訊問筆錄、偵卷第29頁）一致，是被
    告丁○○於案發當時機車並未停放於雜貨店門口，而係往前
    停在約20公尺處的地方，應可認定。惟若被告戊○○只是到
    親戚家借錢，衡情被告丁○○並無須將機車停放於20公尺遠
    的地方，合理的推論應該是被告丁○○明知被告戊○○進入
    雜貨店內強盜，為避免自己日後遭人指認，而刻意不將機車
    停在雜貨店門口，此佐以證人乙○○於原審審理時證稱：（
    丁○○停車）那個地點是我們鄰居的庭院附近，有樹，看不
    清楚等語，可知被告丁○○係刻意選定陰暗處所以避人耳目
    （這樣即使丁○○不戴頭套、不遮掩車牌，亦無虞他人指認
    ），但距離又不能太遠，以求能夠隨時接應入內作案的被告
    戊○○。再就被告丁○○停車時機車是否熄火一節，被告丁○○固供稱：案發當時機車是熄火的等語，惟查，證人乙○○、丙○○均於檢察官訊問時證稱：丁○○坐在車子上，機
    車有發動，並未熄火等語（93年11月17日、偵卷第28頁、同
    年11月24日檢察官訊問筆錄、偵卷第61頁），嗣於原審審理
    時，證人乙○○關於此一情節，表示其已不太確定等語，證
    人丙○○則證稱：（後來在戊○○坐上機車離開之前，有無
    聽到機車發動的聲音？）聽那個機車的聲音，好像是發動的
    聲音，不太像是加油門的聲音，因為他機車的聲音不像是原
    裝機車，我事後想起來好像不太像是排氣管出來的聲音，而
    比較像是汽缸的聲音等語，惟證人乙○○、丙○○於檢察官
    訊問時所證既屬一致，且距離案發當時較為接近，記憶上應
    該比較新鮮，自較於原審所證述更為可信，而證人丙○○對
    於機車之聲音究屬排氣管之聲音或汽缸之聲音，亦無法絕對
    肯定，容有臆測之嫌，是應以其等於檢察官訊問時所為之陳
    證較為可採，至證人即被告戊○○於原審訊問時亦證稱：我
    下車時他就熄火了等語，乃一貫其否認丁○○涉案所為的證
    詞，原審認其可信度甚低，自不足採信。從而，被告丁○○
    與被告戊○○本於強盜之犯意聯絡，在被告戊○○下車作案
    後，即選定附近陰暗處停車以避人耳目，並隨時保持機車發
    動狀態，以伺機接應被告戊○○等事實，應可認定。
  (四)至於公設辯護人辯稱：被告戊○○對於被害人乙○○、丙○○家庭狀況、成員均極為熟悉，如果被告丁○○與戊○○兩
    人確實有共同犯案之故意，理當兩人一同下手，甚至就算一
    定得推由1 人下手，也應當由較年輕、較為敏捷、身材體型
    較好、被害人不認識之被告丁○○下手，才較容易成功，始
    為合理等語。惟從被告戊○○刻意拉下頭套以避免遭被害人
    指認之情觀之，顯然被告戊○○、丁○○認為如此應足以確
    保被告戊○○不被他人指認，至於為何兩人不推由被告丁○○下手強盜，純屬被告戊○○、丁○○分工安排的考量，但
    尚不得因為非由較為年輕力壯之被告丁○○下手強盜，即遽
    認被告丁○○並未與被告戊○○有何強盜之犯意聯絡。
三、綜上所述，被告丁○○顯然與被告戊○○有強盜之犯意聯絡
    與行為分擔，被告丁○○上開所辯顯不足採。本件事證明確
    ，被告戊○○、丁○○之強盜犯行，均堪認定。
四、經查，扣案之西瓜刀全長51公分，手把部分為12公分，刀刃
    部分為39公分，刀刃部分係屬鐵製材質，質地堅硬銳利，手
    把部分則為木質，於客觀上顯足對人之生命、身體、安全構
    成威脅而具有危險性，故屬刑法第321條第1項第3 款之攜帶
    兇器竊盜罪所指之「兇器」無疑，故核被告戊○○、丁○○
    所為，係犯刑法第330條第1項之攜帶兇器加重強盜罪。被告
    2 人有犯意聯絡，行為分擔，為共同正犯。被告戊○○先後
    喝令被害人交付財物及嚇阻被害人乙○○出外求救之行為，
    係基於同一強盜犯意下之接續行為，為包括一罪。又被告同
    時對2位在場之乙○○、丙○○犯之，為想像競合犯，應依
    刑法第55條想像競合犯之規定，從一重處斷。又按「強暴」
    係指直接、間接對於他人之身體或自由施以有形的物理力，
    以壓制被害人之抗拒，或被害人處於不能拒之狀態之謂，惟
    本件被告戊○○係持西瓜刀，喝令乙○○、丙○○「不要動
    ！把錢拿出來！」等語，嗣後在乙○○趁隙朝店門口走去欲
    向外求援時，戊○○又向乙○○恫稱：「你再走出去，我就
    要砍你弟弟」等語，並舉起西瓜刀作勢要揮砍丙○○，被告
    戊○○並未對於乙○○、丙○○之身體或自由施以有形之物
    理力，而實屬威脅被害人乙○○、丙○○之精神，使被害人
    畏怖心懼，而處於不能抗拒之狀態，是其僅係行「脅迫」行
    為，至使被害人不能抗拒，公訴意旨認被告係施以「強暴」
    行為，至使不能抗拒，而犯本件加重強盜罪嫌，容有誤會，
    併此敘明。
五、再者，戊○○前因麻藥、煙毒、槍砲等案件，為臺灣雲林地
    方法院定應執行有期徒刑4年確定，經送監執行，自82年11
    月16日刑期起算，指揮書執畢日期為86年10月6日，嗣於84
    年4月6日縮短刑期假釋出獄，縮刑期滿日期為86年9月26 日
    。惟戊○○於假釋中，仍不知收斂，又因槍砲案件，經本院
    判處有期徒刑4月確定，經送監執行，自86年11月15日刑期
    起算，前開假釋經撤銷後，接續執行殘刑，指揮書執畢日期
    為89年9月17日，嗣於88年11月16日縮短刑期假釋出監，於
    89 年7月23日縮短刑期假釋期滿，其未執行之刑，以已執行
    論。丁○○則因搶奪案件，經本院判處有期徒刑6月確定，
    經送監執行，於93年8月25日執行完畢，此有前開臺灣高等
    法院被告全國前案紀錄表可按，被告戊○○、丁○○分別於
    前開有期徒刑之執行完畢後，於5年以內再犯本件有期徒刑
    以上之罪，均為累犯，應分別依刑法第47條之規定，加重其
    刑。復按刑法第59條規定，犯罪之情狀可憫恕者，得酌量減
    輕其刑，同法第57條規定，科刑時應審酌一切情狀，尤應注
    意左列事項（共10款）為科刑重輕之標準，兩條適用上固有
    區別，惟所謂「犯罪之情狀」與「一切情形」云云，並非有
    截然不同之領域，於裁判上酌減其刑時，應就犯罪一切情狀
    (包括第57條所列舉之10款事項），予以全盤考量，審酌其
    犯罪有無可憫恕之事由（即判例所稱有特殊之原因與環境等
    等，在客觀上足以引起一般同情，以及宣告法定低度刑，是
    否猶嫌過重），以為判斷。故適用第59條酌量減輕其刑時，
    並不排除第57條所列舉十款事由之審酌，惟其程度應達於確
    可憫恕，始可予以酌減（最高法院七十年度第六次刑事庭會
    議決議參照）。本件被告兩人所強盜所得僅區區一百元，處
    以宣告法定刑之最低刑度七年，猶嫌過重，其情確已達一般
    人均可憫恕之狀態，本院認有適用第59條減輕其刑之必要，
    並依法先加後減之。
六、原審予以論罪科刑，固非無見，但原審未依刑法第59條酌減
    被告之刑，則有未洽，應由本院將原判決撤銷改判。爰審酌
    被告戊○○前有麻藥、煙毒、槍砲等前案紀錄，素行不佳；
    且不思其正值壯年，四肢健全，應以正途獲取財物，竟持刀
    侵入與其有舊識之被害人雜貨店內強盜財物，危害他人之生
    命、財產安全及社會治安甚鉅，惡性非輕，犯後又堅不吐實
    ，而刻意迴護同案被告丁○○；惟念及被告戊○○於犯案過
    程中並未因手持刀器而對被害人之生命、身體造成傷害，且
    所得金額不高，犯後又能坦承犯行，態度尚可，以及被告戊○○之教育程度僅為國中肄業，原任職砂石車司機等一切情
    狀，量處如主文所示之刑。被告丁○○部分，則審酌其前方
    因搶奪案件入獄執行完畢未幾，即再犯本件之罪，顯見其並
    未因前案執行而得到警惕；且不思其正值青年，四肢健全，
    應以正途獲取財物，竟與同案被告戊○○共同強盜財物，危
    害他人之生命、財產安全及社會治安甚鉅，惡性非輕，犯後
    又否認犯行，態度不佳；惟念及被告丁○○在整件犯案過程
    中，僅係擔任接應工作，並非實際下手強盜之人，情節較為
    輕微，且所得金額不高，以及被告丁○○之教育程度為國中
    肄業、無業等一切情狀，量處如主文第2項所示之刑。
七、扣案之西瓜刀1把，係供被告2人強盜所用之物，且屬被告戊○○所有，應依刑法第38條第1項第2款規定宣告沒收。至扣
    案之外套1件，雖係被告丁○○借用給被告戊○○於案發當
    日所穿用，惟與強盜行為並無直接關係，尚難認為係供強盜
    犯罪所用之物，自不得宣告沒收。至未扣案之毛織全罩式頭
    套是被告戊○○為免於犯案時遭人指認，藉以穿戴以利遮掩
    ，顯係供犯罪所用之物，又係被告戊○○所有，惟因於犯後
    已遭被告戊○○丟棄於雲林縣崙背鄉新庄大溝內，此業據被
    告戊○○供承甚詳，為避免日後執行困難，爰不予宣告沒收
    ，併此敘明。
據上論結，應依刑事訴訟法第369條第一項前段、第364條、第
299條第一項前段，刑法第28條、第330條第1項、第55條、第47
條、第38條第1項第2款、第59條，判決如主文。
本案經檢察官劉得鉦到庭執行職務。
中　　華　　民　　國　　94　　年　　8 　　月　　2 　　日
                  刑事第六庭    審判長法　官  蔡崇義
                                      法　官  董武全
                                      法　官  侯明正
以上正本證明與原本無異。
如不服本判決，應於收受本判決後十日內向本院提出上訴書狀。
其未敘述上訴理由者並得於提起上訴後十日內向本院補提理由書
狀（均須按他造當事人之人數附繕本）「切勿逕送上級法院」。
　　　　　　　　　　　　　　　　　　　書記官　李育儒
中　　華　　民　　國　　94　　年　　8　　月　 　3　　日
附錄法條：
中華民國刑法第330條
犯強盜罪而有第321條第1項各款情形之一者，處七年以上有期徒
刑。
前項之未遂犯罰之。
中華民國刑法第321條
犯竊盜罪而有左列情形之一者，處六月以上、五年以下有期徒刑
：
一  於夜間侵入住宅或有人居住之建築物、船艦或隱匿其內而犯
    之者。
二  毀越門扇、牆垣或其他安全設備而犯之者。
三  攜帶兇器而犯之者。
四  結夥三人以上而犯之者。
五  乘火災、水災或其他災害之際而犯之者。
六  在車站或埠頭而犯之者。
前項之未遂犯罰之。
